臺灣高等法院刑事判決　　　　　　　　　　　　　九十年度上更(一)字第五八八號
　　上　訴　人
　　即自訴　人　庚○○
　　代　理　人　乙○○
　　被　　　告　丁　○
　　選任辯護人　徐景星
　　　　　　　　苗怡凡
　　　　　　　　陳志雄
　　被　　　告　己○○
　　選任辯護人　陳志雄
　　被　　　告　戊○○
　　　　　　　　甲○○
右上訴人因被告侵占等案件，不服台灣台北地方法院八十七年度上易字第二八三八號
，中華民國八十七年三月二十七日第一審判決提起上訴，判決後經最高法院發回更審
，本院判決如左：
    主    文
上訴駁回。
    理    由
一、自訴意旨略以：被告丁○係穎品實業有限公司 (下稱穎品公司）之實際負責人，
    自訴人為該公司股東，民國（下同）七十六年間，該公司出資新台幣 (下同)約
    六十五萬元，購入桃園縣新屋鄉○○段甲頭厝小段一五０之三地號田地，因股東
    中僅有自訴人具自耕農身分，穎品公司乃將該農地信託登記為自訴人名義。詎被
    告丁○竟意圖為自己不法之所有，於七十八年間，向自訴人佯稱穎品公司已將上
    述農地以一百十五萬元之價格，售與丙○○，並收取定金，故擬先從所收取之定
    金中分配八萬元給予自訴人，自訴人不疑有他，乃提供該土地過戶所必備之印鑑
    證明書及戶籍謄本各二份交予被告丁○。迨八十五年七月初，被告丁○即以要將
 上述土地過戶與買方所指定之羅先生名義為詞，要求自訴人於當月四日，隨同其
    及穎品公司會計王先生與自稱代書之被告甲○○，前往桃園縣觀音鄉戶政事務所
    辦理過戶手續，自訴人遂依約至該戶政事務所旁刻取便章一枚後，持向該戶政事
    務所申請印鑑證明及戶籍謄本各三份，再連同印章當場交付與被告丁○，以供辦
    理土地過戶之用。詎被告丁○、甲○○竟趁自訴人急迫無經驗，且未詳加瞭解文
    件內容之機會，逕要求自訴人在彼等片面所備妥辦理過戶之空白土地登記申請書
    等文件之末頁內簽名。被告丁○並吩咐該會計王先生交付由恩品實業股份有限公
    司（下稱恩品公司）所簽發面額十萬元之支票一張予自訴人，稱係出售土地後應
    由自訴人獲得之股東分配款，且待辦理過戶手續完成後，尚可分得尾款六萬元。
    嗣自訴人因另受被告丁○之要求，就上述土地上之鐵皮屋 (即公司工廠)，申請
    桃園縣政府准予會勘核定為農舍使用，乃委託徐枝代書辦理，經桃園縣政府受理
    後，發現自訴人於七十六年登記取得該土地時，土地登記簿漏將該土地上之三七
    五租約負擔一併轉載，遂通知自訴人補辦手續，自訴人即委託徐枝代書申請該土
    地登記簿謄本，其後發現該土地業於八十五年七月八日，設定本金最高限額之抵
    押權七百萬元予被告己○○ (權利範圍七分之四)及戊○○（權利範圍七分之三
    ），始知被告以買賣過戶為幌子，騙取自訴人在空白文件上簽名後，以其小姨子
    即被告己○○及其女兒即被告戊○○名義共同虛偽設定最高限額抵押權，並於八
    十五年七月六日，持向楊梅地政事務所辦理登記。因認此部分被告丁○、己○○
    、戊○○、甲○○共同涉有刑法第二百十七條第二項之盜用私印文、第二百十六
    條之行使偽造私文書及第三百三十九條第一項之詐欺取財罪嫌云云（自訴意旨另
    指被告丁○涉嫌侵占、違反勞工安全衛生法部分，業經本院前審判決無罪，嗣經
    最高法院駁回此部分之上訴而確定）。
二、訊據被告丁○、己○○、戊○○、甲○○等均堅決否認有自訴意旨所指之上開犯
    行，被告丁○辯稱：前述農地原係穎品公司所有，僅信託登記為自訴人名義，嗣
    穎品公司以三百萬元讓售全部股權與伊後，伊乃於七十八年五月二十八日，以所
    有權人名義，將之出售與丙○○，惟因前開土地係農地，且仍屬自訴人名義所有
    ，故簽約時以伊及自訴人為共同出賣人，而丙○○亦因無自耕能力，故仍信託為
    自訴人名義；嗣因農地漲價，自訴人一再要求借用登記名義之補償金，丙○○不
    堪其擾，乃於八十五年七月四日，與之簽立協議書，其中第五點載明「由買方補
    償賣方（自訴人）之借用登記名義使用補償金新台幣二十五萬元，今後絕不再要
    求任何補償」，並依該協議第七點第一款約定，當場交付面額十萬元之支票一張
    予自訴人，故該十萬元並非自訴人所稱之股東分配款；又當時為免自訴人擅將該
    農地處分，即要求自訴人將之設定抵押權予買方指定之名義人即被告己○○、戊○○，作為信託登記之擔保，自訴人亦同意之，並親自在抵押權設定書上書寫「
    本金最高限額新台幣壹仟萬元」等字樣；再穎品公司之股東全部股權以三百萬元
    售與伊後，自訴人原擁有之股權一股五十萬元，伊亦已付清價款，此有自訴人親
    自簽署之會議記錄及自訴人親自簽署收到退股金之收據各一份在卷足憑，伊自無
    侵占自訴人任何股權可言；況前開會議記錄第十三項業已載明「穎品公司所有財
    產應歸於丁○所有，其他股東不得過問，無條件協助過戶手續予以簽章，如過戶
    手續繁瑣不便，日後，丁○應重新申請執照經營」，伊即依此記載另行成立恩品
    公司，亦無違反約定情事；至自訴人所稱之印章，係依協議書第四點之約定，為
    辦理土地移轉登記而交付，是在土地移轉登記尚未完畢之前，被告持有之即非無
    合法權源云云。被告己○○辯稱：伊實際出資六十五萬元，故以伊名義設定抵押
    權，且為節省利息所得，商請被告戊○○一併列為抵押權人等語。被告戊○○辯
    稱：伊僅係應被告己○○之請出名擔任抵押權人，以資節稅，並不知其間有不實
    情事云云。被告甲○○辯稱：八十五年七月四日，伊係與被告丁○一同前往戶政
    事務所，與自訴人會合，當時自訴人與被告丁○洽談甚久後，始委由伊擬妥各項
    文件，並由伊朗誦一遍後交由彼等確認無訛，再由自訴人與被告丁○在文件上簽
    名，抵押權設定契約書上之「本金最高限額新台幣壹仟萬元」即係自訴人所親自
    書寫，嗣因被告表示不必設定到一千萬元，才由其妻即證人洪美玉更改為七百萬
    元。又該契約及其他各項文件，係自訴人將印章交由伊蓋用，協議書第捌條因紙
    張不夠，才作附件；再伊與被告丁○並無深交，本身又係台北市土地登記代理人
    職業工會常務理事，斷無為區區六千元之代書費而共謀犯罪等語。
三、按犯罪事實應依證據認定之，無證據不得推定其犯罪事實，刑事訴訟法第一百五
    十四條定有明文。次按認定不利於被告之事實，須依積極證據，苟積極證據不足
    為不利於被告事實之認定時，即應為有利於被告之認定，更不必有何有利之證據
    。又，告訴人之告訴，係以使被告受刑事訴追為目的，是其陳述是否與事實相符
    ，仍應調查其他證據以資審認，最高法院三十年上字第八一六號、五十二年臺上
    字第一三００號亦分別著有判例。經查：
  (一)自訴人指述被告等以買賣過戶為幌子，騙取自訴人在空白文件上簽名後，共同於
    八十五年七月八日，虛偽設定擔保本金最高限額七百萬元之抵押權予被告己○○
     (權利範圍七分之四)及戊○○（權利範圍七分之三）， 並於八十五年七月六日
    持向楊梅地政事務所辦理登記之事實，固據其提出土地登記謄本、土地登記申請
    書影本，及抵押權設定契約書影本各一件附在原審卷為證。然自訴人在原審調查
    中指陳：（問：提示抵押權設定契約書、其他約定事項書，其上之簽名、金額是
    否你所簽？），名字是我簽的，但最高限額金額不是我寫的云云（見原審(一)第四
    十九頁反面）。在本院調查中則改稱：（抵押權設定契約書上面的壹仟萬元是）
    我照寫的，他（被告丁○）是白紙叫我寫等語（見本院九十年十月二日訊問筆錄
    ）。已可得見自訴人在原審所指述抵押權設定契約書上擔保權利總金額欄，原書
    寫之「新台幣壹仟萬元」非渠所書寫乙節，顯非屬實。次查，關於書寫前開金額
    之原因，自訴人在本院九十年十月二日調查中原先指稱：他是白紙叫我寫，他當
    時是講說填要過戶，不是講抵押權設定云云（見本院九十年十月二日訊問筆錄）
    ；嗣於本院九十一年二月十九日調查中又改稱：（問：抵押權設定契約書上的壹
    仟萬元是不是你寫的？）是我寫的，但他沒有說抵押，他是問我說我們的田有沒
    有價值壹仟萬這樣等語（見本院九十一年二月十九日訊問筆錄）。其所供述書寫
    該新臺幣壹仟萬元金額之理由，先後不一；況該金額係書寫在原已印好格式之抵
    押權設定契約書上「擔保權利總金額欄」內，有抵押權設定契約書影本一件附在
    原審卷(一)第十二頁可證，乃自訴人竟於本院調查中指稱：他（被告丁○）是白紙
    叫我寫云云（見本院九十年十月二日訊問筆錄）；更可得見自訴人此部分之指述
    ，係出自虛偽編撰。又查，自訴人於八十五年七月在本案抵押權設定契約書上簽
    名書寫擔保金額之時，已係年屆六十之人；渠又迭次供陳在穎品公司戮力工作多
    年，社會閱歷應係充沛豐富，衡情自無在他人交付文件上不明內容即輕率簽名書
    寫。觀諸卷附之抵押權設定契約書為一印好格式之例行用稿，第一行即以斗大字
    體標明「抵押權設定契約書」；自訴人書寫之擔保金額「新臺幣一千萬元」及簽
    名，字跡老練工整；該「新臺幣壹仟萬元」又與其指述出賣農地之一百十五萬元
    價格相去甚遠，自無誤為辦理土地過戶之可能。自訴人指述被告等以供辦理土地
    過戶之用，趁自訴人急迫無經驗，且未詳加瞭解文件內容之機會，逕要求自訴人
    在彼等片面所備妥辦理過戶之空白土地登記申請書等文件之末頁內簽名乙節，顯
    與常理不符，自無足採。
  (二)本案農地原為穎品公司所有，僅係信託登記為自訴人名義，嗣穎品公司各股東以
    三百萬元將全部股權讓售與被告丁○，股東每股均退回五十萬元，並自七十六年
    七月十九日起，權利歸屬被告丁○所有，且言明自訴人應即無條件協助辦理過戶
    等情，業據被告丁○提出上有自訴人簽名其上之七十六年七月十八日股東協商會
    議記錄一紙在卷可稽（見原審卷(一)第五十六頁至第五十八頁）。次查，上開股東
    協商會議記錄已明確記載：「1.穎品公司之股權全部讓售予丁○（三百萬元），
    由丁○繼續經營。... 12.黃股東（進枝）名下代表公司購買之農地應即無條件協
    助辦理過戶，並將所有買地證件及權狀交予丁○。13.公司所有財產權應歸予丁○
    所有，其他股東不得過問，無條件協助辦理過戶手續，不收簽章。如過戶手續繁
    瑣不便，日後丁○應重新申請執照經營」等語，並由自訴人在到場股東及股東簽
    署欄簽名。自訴人在原審已供陳該穎品實業股份有限公司七十六年七月十八日會
    議記錄上之簽名係其親自所為（見原審卷(一)第五十頁），雖其另指稱：內容係事
    後加註云云，然並未能提出相關之證據資料以供本院查證。況據證人即該會議之
    記錄唐金錚於原審證稱：（會議記錄）是我親筆簽的，一字未改；（會議內容）
    我是根據在場庚○○、劉雲深（他是主席）等人逐條逐字寫，他說還要找見證人
    ；是當場寫完，當場大家簽名；（問：七十六年七月十八日之紀錄為何日期塗改
    ？）原來是「六」字，寫錯更正的：（問：第十三項為何有一行寫到外面去？）
    當時本要散會了，為了慎重起見而加了後面；當時是一口氣寫完了等語（見原審
    卷(一)第二一六頁至第二一八頁）。證人即主席劉雲深亦供證：（問：七十六年七
    月十八日穎品公司協商會議紀錄，主席劉雲深是否你簽的及後面之簽名？）是的
    ，七十六年七月三十一日穎品公司讓渡協調同意記錄前之出席人員劉雲深及後面
    之劉雲深簽名均我簽的，蓋廖德昌之章應該有出席，因廖德昌之圖章是自己保管
    ，十幾年的東西不記得了；會議記錄是否寫好後簽名，已十幾年了我記不得了，
    開了會應知道內容，知道內容後才簽名的；不是空白寫的云云（見原審卷(二)第八
    十九頁）。自訴人指述會議紀錄之內容係事後加註等語，亦非事實。再查，因本
    案農地僅係信託登記為自訴人所有，被告丁○將之出賣予案外人丙○○後，為補
    償自訴人，並為確保被告丁○之權利，嗣乃經由自訴人同意，由自訴人與丙○○
    於八十五年七月四日訂立協議書約定：「1.緣雙方協議結果因買方（丙○○）目
    前未具自耕農身份... 所以所有權人登記名義人買方暫時借用賣方（登記名義人
    庚○○）名義為信託登記，將此產權登記在（賣方庚○○名下）；賣方承諾由買
    方取得自耕農身份後，不管任何時間，由買方自行辦理過戶移轉登記，賣方絕無
    異議。2.如因本件土地移轉事件或相關事宜，須要賣方提供資料或證件供登記者
    ，賣方應無條件全部照辦，絕無任何異議及任何要求再補償價金或車馬費。3.今
    八十五年七月四日下午特別在桃園縣觀音鄉戶政事務所，辦理戶籍資料及印鑑證
 明給買方供其辦理移轉登記之附件，並將印鑑章交予買方，方便過戶之用；本人
    絕不再要求任何補償。4.雙方約定由買方補償賣方之借用名義使用補償金新台幣
    二十五萬元正，今後絕不再要求任何補償。5.本協議書成立之當時，買方先支
    付新台幣十九萬元正；即支票乙紙新臺幣一十萬元正，另九萬元由賣主就本件出
    賣土地原抵押權新臺幣玖萬元由買方承接清償，由其抵押權相同之金額扣除新臺
    幣玖萬元正... 。附件：在當未過戶之前因保障買方之權益，賣方願將該土地抵
    押反設定予買方，作為信託登記之擔保，抵押金額為新台幣壹仟萬元...」 云云
    有被告丁○提出之被告甲○○代案外人丙○○簽定之協議書影本在卷可證（見原
    審卷(一)第六十一頁至第六十三頁，原本在本院調查中已提示由自訴人辨認無訛）
    。自訴人在原審已供陳該協議書上之簽名係其親自所為（見原審卷(一)第五十頁）
    ；雖又指稱：伊僅在協議書賣方之下方簽名，未在附件之處簽名，顯未同意附件
    設定抵押權之事；內容係事後加註云云。然據證人即本案土地買主丙○○已在本
    院調查中到庭供證：（買賣）合約書上的名字、地址都是我寫的；...（ 協議書
    ）我事後才知道，他（即告丁○）有跟我說他要去辦設定的事情等語（見本院九
    十年八月十七日訊問筆錄）；又該附件上所蓋之二處「庚○○」印章，與契約內
    自訴人簽名下方及契約書內所蓋校對用之「庚○○」印章十二處、繳款備忘錄、
    抵押權設定契約書及其他約定事項書上之「庚○○」之印章亦完全相同。參以，
    自訴人已於訂定議書之當日（八十五年七月四日）書立繳款備忘錄記明「茲到補
    償金新臺幣低拾萬元正，其中支票壹拾萬元正，另玖萬元，因土地原抵押權玖萬
    元由其扣除抵付；支票號碼台銀南門分行０五一八一四帳號，支票號碼AC 00000
    00乙紙」等語（見原審卷(一)第六十四頁）；其受領之給付之金額、支票、抵押權
    金額扣抵各項，均核與協議書約定之補償金內容一致；自訴人復已供承抵前開繳
    款備忘錄上之簽名係其所簽寫（見原審卷(一)第五十頁）；自可得證自訴人已依協
    議書之約定取得全部之補償金，而不得再為其他任何之請求。自訴人對本案土地
    既已無任何權利、補償金可得主張，被告丁○實無必要畫蛇添足，干冒偽造文書
    罪責，而在協議書後變造增添約定抵押權設定之「附件」觀之，被告丁○提出協
    議書影本之內容，應屬真正可信。自訴人指述：伊僅在賣方之下方簽名，未在附
    件之處簽名，顯未同意設定抵押權之事；（附件）內容係事後加註云云，應非屬
    實。
  (三)被告丁○雖曾於原審辯稱：將土地賣予丙○○，因買受人無自耕能力，仍信託在
    自訴人名下但要求設定抵押權擔保，併由買受人之夫羅先生出面摧促，始辦理前
    開抵押權設定，係經自訴人同意辦理，無偽造文書可言云云。嗣據證人丙○○在
    本院到供證：渠先生姓劉等語；兩者所供買受人配偶之姓，並不相符。然證人丙○○在本院調查中已另供證：（買賣）合約書上的名字、地址都是我寫的；...
    （協議書）我事後才知道，他（即告丁○）有跟我說他要去辦設定的事情云云（
    見本院九十年八月十七日訊問筆錄）。則被告丁○確實有出售土地予案外人丙○○，並有告知將辦抵押權設定之事，自屬實在。況，犯罪事實依法應依證據認定
    之，不得僅以被告反證之不成立，持為認定犯罪之論據，最高法院二十一年上字
    第四七四號著有判例。本案在無其他證據足以證明被告等有自訴人所指犯行之情
    況下，尚不得以被告丁○所供買者之夫姓羅，核與事實有所出入，即據以執為被
    告等涉有盜用印章、偽造文書或詐欺取財等罪之依據。
  (四)被告等既係在自訴人同意下使用印章，並由自訴人親自簽名，以辦理最高限額抵
    押權設立登記，自不生盜用印章、偽造文書或詐欺取財之問題。
  (五)自訴人依穎品實業股份有限公司七十六年七月十八日會議記錄之決議，及與案外
    人林娥訂立協議書後，已依協議書之約定獲得補償，其對本案土地既已無任何權
    利、補償金可得主張，已如前述。自訴人請求本院調閱之臺灣桃園地方法院檢察
    署八十六年度偵字第一０八三０號丁○贓物卷並不影響本院之前揭認定，附此敘
    明。
四、此外，復查無其他積極證據足資證明被告等有何自訴人所指之前開犯行，被告陳
    被告丁○、戊○○、己○○、甲○○之犯罪自屬不能證明。原審就被告丁○、己○○、戊○○、甲○○部分諭知無罪之判決，經核尚無違誤。自訴人上訴意旨，
    仍執前詞，指摘原判決不當，為無理由，應予駁回。
五、被告戊○○經合法傳喚，無正當理由未於言詞辯論期日到庭，爰不待其陳述，逕
    為判決。
六、據上論結，應依刑事訴訟法第三百七十一條、第三百六十八條，判決如主文。
中      華      民      國    九十一    年      三      月    二十八    日
                              臺灣高等法院刑事第十二庭
                                  審判長法官   劉  景  星
                                        法  官   陳  志  洋
                                        法  官   陳  博  志
右正本證明與原本無異。
如不服本判決應於收受送達後十日內向本院提出上訴書狀，其未敘述上訴之理由者並
得於提起上訴後十日內向本院補提理由書（均須按他造當事人之人數附繕本）。
                                        書記官   陳  嘉  文
中      華      民      國    九十一    年    三        月     二十九   日
